【裁判字號】    99,易,1961
【裁判日期】    990930
【裁判案由】    重利
【裁判全文】
臺灣臺中地方法院刑事判決              99年度易字第1961號
公  訴  人  臺灣臺中地方法院檢察署檢察官
被      告  乙○○
選任辯護人  周彥憑律師
上列被告因重利案件，經檢察官聲請簡易判決處刑（99年度偵字
第7386號），本院認不宜逕以簡易判決處刑，改依通常程序審理
，判決如下：
    主    文
乙○○犯重利罪，累犯，處有期徒刑肆月，如易科罰金，以新台
幣壹仟元折算壹日。又犯重利罪，累犯，處有期徒刑參月，如易
科罰金，以新台幣壹仟元折算壹日。應執行有期徒刑伍月，如易
科罰金，以新台幣壹仟元折算壹日。
其餘被訴部分，無罪。
    犯罪事實及理由
壹、犯罪事實：乙○○前於民國95至98年間，因重利案件，分別
    經判處罪刑及減刑後，定應執行刑為有期徒刑5月15日確定
    ，甫於98年8月26日執行完畢。詎仍不知悔改，基於重利之
    犯意，分別於97年11月14日、98年1月13日，乘丙○○需錢
    急迫之際，在其所經營位於臺中市○○區○○路1段80號中
    華融資有限公司內，先後貸予丙○○新台幣（下同）4萬元
    、2 萬元，並向丙○○按每月每萬元收取900元之利息，利
    息並須預扣，而藉此取得年利率高達108％之與原本顯不相
    當之重利。嗣經警於99年2月10日持搜索票至上址執行，適
    遇黃湘琳之男友甲○○欲繳交前開重利予乙○○，因而查獲
    上情。
貳、證據能力：
一、無證據能力部分:被告以外之人，於審判外之言詞或書面陳
    述，除法律有規定者外，不得作為證據。刑事訴訟法第159
    條第1項定有明文。被告以外之人（包括證人、鑑定人、告
    訴人、被害人及共同被告等）於審判外之言詞或書面陳述，
    即所謂傳聞證據。由於傳聞證據有悖法院直接審理及言詞審
    理之精神，妨礙當事人之反對詰問權，影響程序正義之實現
    ，除法律有規定者（例如同法第159條第2項、同法第159條
    之1至之5、同法第206條等）外，原則上不具證據能力。查
    證人丁○○於警詢之證詞，係屬審判外之陳述，且其於警詢
    中所為關於本案借款利息等部分之陳述，與審判中不符，被
    告及選任辯護人爭執其證據能力（本院卷第6頁背面），而
    公訴人所指警詢距離借款時間較近等情（本院卷第63頁），
    要屬偵查過程中之必然事項，並無特殊性，是自難以此認該
    警詢陳述時之外部附隨環境或條件有何較可信之特別情狀，
    且本院審酌全卷，亦查無此部分陳述有較可信之特別情況存
    在，不具刑事訴訟法第159條之2或同法159條之5得作為證據
    之要件，依同法第159條第1項之原則規定，該警詢之陳述無
    證據能力，不得作為認定犯罪事實之證據。
二、有證據能力部分：本案檢察官、被告及其選任辯護人並未就
    卷內其餘證人甲○○警詢筆錄，證人丁○○、丙○○於檢察
    官偵訊筆錄，及其它卷內證據之證據能力有所爭執，且迄於
    言詞辯論終結前，均未主張有刑事訴訟法第159條第1項不得
    為證據之情形，是應認已同意卷內其餘證據均得作為證據，
    且經本院審酌後，認無不適當之情形，應認本案調查之其餘
    卷內證據，均有證據能力。
參、訊據被告固坦承有於上開時、地分別貸予丙○○4萬元、2萬
    元等情，惟矢口否認有何重利犯行，辯稱：伊借款予丙○○
    約定利息為月利率4%，因丙○○未將車留在當舖，故伊亦未
    向其收取5%之倉棧費，本案應係伊將黃湘琳的車拖回始遭不
    實之指控云云，被告選任辯護意旨另略以：丙○○於審理中
    明確指稱共開了18萬之本票，但卻無法指出各次之開票金額
    ，指訴顯有瑕疵。經查：
一、證人丙○○於本院證稱：伊第一次借4萬元，第二次借2萬元
    ；被告告訴伊利息是每月每萬元900元，且借錢時利息就會
    預扣；利息都是伊男友甲○○在繳等語（本院卷第48頁背面
    、49頁、50頁），又證人甲○○於警詢時證稱：伊確曾與丙○○一同前往中華融資有限公司向張經理借款4萬元，過2個
    月，又向張經理借款2萬元，這6萬元利息為每個月5400元等
    語（中市警刑字第0990020199號卷第9頁），於本院亦證稱
    ：伊與黃湘琳確有到中華融資有限公司向被告借4萬元，當
    時約定利息是每月每萬元900元，車子當時沒押，且第一期
    利息有預扣，之後再借的2萬元亦同；被告當初是說每月每
    萬元利息400元，車子開走的話每月每萬元利息要多500元，
    因為當時伊等要用車，故同意每月每萬元利息900元等語（
    本院卷第29頁至第31頁），經核上開證人丙○○、甲○○證
    述情節互核一致，又證人甲○○係因被告前揭為警搜索時，
    適前往上址欲繳交積欠之利息，始以證人身分製作筆錄，依
    證人甲○○受訊問之過程，顯見證人甲○○並非刻意受訊問
    而指訴被告，被告辯稱證人甲○○等故為不實指控，自不可
    採。另本案證人黃湘琳、甲○○等借款之時間分係97年11月
    14日、98年1月13日，迭據被告供陳在卷，並有當票、典當
    借據可稽(99偵字7368號卷第20、21頁)，證人甲○○於本院
    亦證稱：借款時間差不多是這個時間等語(本院卷第30頁背
    面)，是起訴書關於本案借款之時間通認為97年11月14日，
    自有誤會。綜上，堪認被告確有於上開時、地借貸本金予黃
    湘琳並依前揭比例收取款項等事實。
二、按依當舖業法第11條、第20條之規定，當舖業除計收利息及
    倉棧費外，不得收取其他費用，且所收取之最高額，倉棧費
    不得超過收當金額5％，利息不得超過年率48 ％，其旨在保
    護處於經濟弱勢之持當人，不受當舖業者巧立名目之剝削。
    其中倉棧費，具有營業稅、保險費、鑑定費、保全費、手續
    保管費之性質，自其手續保管費之屬性觀之，雖得視質當期
    間之長、短，計收之，同法第19條關於質當物取贖及費用計
    算之規定即明示斯旨，然同法第20條既明定以收當金額5％
    為限，是就同一質當物同次之質當，不論計收之方式如何，
    次數多寡，均不得逾上開收當金額5％之限制，俾落實保障
    經濟上弱者之立法目的（最高法院98年度台上字第5281號判
    決參照），又當舖業屬營業質權，以占有質物為其權利存在
    要件，苟非占有質物即無從成立營業質權，亦非屬當舖業之
    營業範疇，自無從主張係依當舖業法第11條第2項標準收取
    利息及依當舖業法第20條收取倉棧費，而解免重利罪之刑責
    。查本案證人黃湘琳、甲○○固於借款後經被告同意繼續使
    用前揭車輛，惟依前揭說明，被告自仍不得巧立名目收取其
    它費用，是被告依前揭比例所收取之款項，自應認俱屬借款
    本金之利息，被告確有前揭重利犯行，堪予認定。
三、證人丙○○就本案被告收取之利息為每月每萬元900元、利
    息預扣、二次借款時間間隔為2個月等攸關被告重利犯行之
    主要事實部分均供證明確，是其縱就選任辯護意旨所指借款
    細節部分之證述有所瑕疵，當難據此逕為被告有利之認定。
四、綜上所述，本案事證明確，被告所辯顯不足採，被告前揭重
    利犯行，洵堪認定，應予依法論科。
肆、核被告所為，係犯刑法第344條之重利罪。按刑法刪除連續
    犯、常業犯之同時，對於合乎接續犯或包括的一罪之情形，
    為避免刑罰之過度評價，已於立法理由說明委由實務以補充
    解釋之方式，發展接續犯之概念，以限縮數罪併罰之範圍。
    是於刪除連續犯、常業犯規定後，苟行為人主觀上基於單一
    之犯意，以數個舉動接續進行，而侵害同一法益，在時間、
    空間上有密切關係，依一般社會健全觀念，難以強行分開，
    在刑法評價上，以視為數個舉動之接續實行，合為包括之一
    行為予以評價，較為合理，於此情形，即得依接續犯論以包
    括之一罪，否則，如係分別起意，則仍依數罪併合處罰，方
    符立法本旨(最高法院99年度第5次刑事庭會議決議意旨參照
    )，查本案黃湘琳前後2次借款行為，既均係於黃湘琳需款之
    際始向被告借款，自難認被告主觀上原既有單一之犯意，又
    前揭2次犯行在時間差距上亦得明確區分，益難認係屬接續
    施行，無從認定係屬接續犯，而應依數罪予以分論併罰。被
    告有前揭刑案執行完畢之情形，此有台灣台中地方法院檢察
    署刑案資料查註紀錄表、台灣高等法院被告全國前案紀錄表
    各1份在卷可按，其受有期徒刑之執行完畢後，5年內故意再
    犯本案有期徒刑以上之前揭各罪，均為累犯，均應依刑法第
    47條第1項規定加重其刑。爰審酌被告素行非佳，乘丙○○
    急迫之際貸予金錢，收取顯不相當之重利，其收取利息之金
    額非鉅，又收取之利息以97年11月14日該次犯行部分較多，
    犯罪手段尚屬平和等一切情狀，分別量處如主文所示之刑，
    並均諭知易科罰金之折算標準及定其應執行之刑。至扣案之
    電腦主機（含螢幕）、滑鼠、鍵盤各1組、車牌資料1張、客
    戶借款明細1張、張玉真等人證件共39張，與本案犯行無直
    接關連性，公訴人亦未聲請沒收，自不為沒收之諭知。
伍、公訴意旨另略以：被告另於97年11月間，乘丁○○需錢孔急
    之際，在中華融資有限公司內，貸與丁○○新台幣3萬元，
    除要求丁○○以其所有之車牌號碼3287-WA號自小客車作為
    質押，並向丁○○按每1萬元每月收取900元利息之計算方式
    索取重利，即丁○○每月須繳交2700元之利息，週年利率高
    達108%，因認被告此部分亦涉犯刑法第344條之重利罪嫌，
    並以證人丁○○於偵訊時之證述，為其主要論據。
一、按犯罪事實應依證據認定之，無證據不得認定其犯罪事實。
    又不能證明被告犯罪者，應諭知無罪之判決，刑事訴訟法第
    154條第2項、第301條第1項分別定有明文。次按檢察官對於
    起訴之犯罪事實，應負提出證據及說服之實質舉證責任。倘
    其所提出之證據，不足為被告有罪之積極證明，或其指出證
    明之方法，無從說服法院以形成被告有罪之心證，基於無罪
    推定之原則，自應為被告無罪判決之諭知（92年台上字第12
    8號判例要旨參照）。
二、訊據被告固坦承借款予丁○○3萬元等情，惟堅決否認有何
    重利犯行，辯稱：丁○○利息約定為每1萬元每月收取400元
    ，因丁○○車子交給伊公司保管，公司要收倉儲費用、保險
    費用，所以另要求收當金額的5%即1500元之費用，嗣丁○○
    將車子取回，所以之後就沒再收倉棧費等語。經查：
（一）證人丁○○於警詢之陳述應從證據法則原則之規定，即認
      無證據能力，業如前述，而公訴人起訴被告此部分犯罪事
      實之主要證據，即為該證人丁○○警詢之陳述，該部分之
      陳述既無證據能力，自不得作為認定被告此部分犯罪事實
      之基礎，則公訴人關於被告此部分犯罪事實之證明，即已
      存有舉證上之未足。
（二）查證人丁○○於檢察官偵訊時固證稱：伊於97年11月拿汽
      車去借3萬元，有留車，利息是每月每萬元900元，未預扣
      ，伊於97年12月去繳11月利息時，共繳2700元，97年12月
      伊將車子取回使用後，利息即降為每月每萬元400元等語
      （同前偵字卷第7頁），核證人丁○○固泛稱「利息」是
      每月每萬元900元等語，惟其既業已陳明因將「車子取回
      」後每月「利息」降為每萬元400元等情，復於本院供稱
      ：「（問：為何被告同意利息算少一點？400元係依何計
      算出來？）400元是被告說的，我不曉得他怎麼算的」等
      語(本院卷第28頁背面)，足見證人丁○○應係將每月除本
      金外之「應付款項」概認俱屬「利息」，其並不知悉該「
      應付款項」之詳確名目，則證人丁○○於檢察官偵查中前
      揭所述，即與被告前揭於本院所辯丁○○給付利息及倉棧
      費等情形相符，亦與前揭當舖業法關於收取利息及倉棧費
      之規定無違，自難認被告此部分所為該當重利犯行。
（三）犯罪事實之證明，應依證據認定，並由檢察官負提出證據
      及說服之實質舉證責任，業如前述，本案公訴人證明被告
      有前開犯罪事實之主要證據，即證人丁○○之警詢陳述既
      無證據能力，且證人丁○○於98年2月6日已入監執行至99
      年2月8日始出監一節，業據證人丁○○於本院供證在卷，
      詎其於警詢竟猶供稱：「我除前2次使用匯款繳交利息外
      ，其餘都是親自前往中華融資有限公司繳交現金」云云，
      又證人丁○○於檢察官偵訊之證詞，非足為被告此部分犯
      罪事實之認定，反得為被告有利之認定，亦如前述，從而
      公訴人就被告此部分犯行，並無直接之證明，本院無從形
      成有罪之確信，揆諸前揭說明，自應對被告此部分為無罪
      之諭知。
陸、末以被告經營當舖，其因應客戶之不同情狀，而有不同之借
    貸考量，自非必有一致之標準，從而被告就丁○○、丙○○
    借貸事宜，自亦可能給予不同之利息條件，是被告究否有前
    揭重利之犯行，自應分別依證據認定，併予敘明。
據上論斷，應依刑事訴訟法第452條、第299條第1項前段、第301
條，刑法第344條、第47條第1項、第41條第1項前段、第51條第5
款，刑法施行法第1條之1，判決如主文。
中    華    民    國    99    年    9     月    30    日
                  刑事第十八庭  法  官  郭書豪
以上正本證明與原本無異。
如不服本判決應於收受送達後10日內向本院提出上訴書狀，並應
敘述具體理由；其未敘述上訴理由者，應於上訴期間屆滿後20日
內向本院補提理由書（均須按他造當事人之人數附繕本）「切勿
逕送上級法院」。
                                書記官  陳美虹
中    華    民    國    99    年    9     月    30    日
附錄論罪科刑法條
中華民國刑法第344條
（重利罪）
乘他人急迫、輕率或無經驗貸以金錢或其他物品，而取得與原本
顯不相當之重利者，處 1 年以下有期徒刑、拘役或科或併科 1
千元以下罰金。

司法院資訊處製作；財團法人民間司法改革基金會備份。
